---
title: "Statistica (Dl-Pas)"
output: markdowntemplates::minimal
---

```{r setup, include=FALSE}
knitr::opts_chunk$set(echo = TRUE)
```

Università Ca' Foscari di Venezia, Corso di Laurea triennale in Economia e Commercio. 

## Esame

L'esame finale prevede una prova scritta e, a discrezione del docente, una prova orale.
Esempi di domande sono reperibili nell'area dedicata al corso sulla piattaforma e-learning Moodle dell'Ateneo.

##  Contenuti

1. [Calcolo elementare delle probabilità](docs/1_probabilita.pdf)
2. Variabili aleatorie
3. [Inferenza statistica](docs/4_inferenza.pdf)
4. [(Statistica descrittiva)](docs/3_descrittiva.pdf)

## Risultati di apprendimento attesi

Il corso mira a fornire una adeguata conoscenza dei principali strumenti della probabilità e della statistica inferenziale utilizzati nell'analisi e nell'interpretazione dei fenomeni economici nelle loro varie manifestazioni.

## Testo di riferimento

Boella M., Probabilità e Statistica per ingegneria e scienze. Pearson, II ed. 2020.


### Capitolo 1

ARGOMENTO <br>
**Probabilità** 

Introduzione alla teoria degli insiemi; spazi campionari ed eventi; la famiglia degli eventi. Definizioni, assiomatizzazione e proprietà della misura di probabilità; spazi equiprobabili; introduzione al calcolo combinatorio. Probabilità condizionata e applicazioni; eventi indipendenti; teorema di Bayes.

LIBRO DI TESTO <br> 
§1.1, §1.2, §1.3, §1.4, §1.5, §1.6, §1.7 <br>
§Appendice B.1 <br>
§Appendice B.2, C <br>

ESERCIZI <br> 
§1.9: 1, 2, 3, 4, 5, 6, 7, 8, 9, 10 <br> 

### Capitolo 2 

ARGOMENTO <br>
**Variabili aleatorie** 

Variabili discrete e continue; valore atteso e momenti; quantili; trasformazioni di variabili aleatorie. 

LIBRO DI TESTO <br> 
§2.1, §2.2, §2.3, §2.4, §2.5 (escluso §2.5.3), §2.6 (escluso §2.6.2, §2.6.6), §2.7

ESERCIZI <br> 
§2.9: 1, 2, 3, 4, 5, 7, 8 <br> 

### Capitolo 3

ARGOMENTO <br>
**Variabili aleatorie notevoli. Applicazioni** 

Principali modelli distributivi (Bernoulli, Binomiale, Ipergeometrica, Poisson, Uniforme, Gaussiano); Approssimazioni. 

LIBRO DI TESTO <br> 
§3.1, §3.2, §3.3, §3.4, §3.6, §3.7, §3.8 <br>

ESERCIZI <br> 
§3.9: 1, 2, 3, 4, 5, 6, 7, 8, 9, 10, 11 <br> 

### Capitolo 4

ARGOMENTO <br>
**Vettori aleatori** 

Variabili doppie discrete, covarianza e correlazione; alcune rilevanti proprietà delle variabili casuali multivariate.

LIBRO DI TESTO <br> 
§4.1, §4.2, §4.3, §4.5, §4.7.1, §4.7.3, §4.7.4, §4.7.5, §4.8 <br>

ESERCIZI <br> 
tbd <br>



### Capitolo 5

ARGOMENTO <br>
**Campioni e teoremi limite** 

Successioni di variabili aleatorie, legge dei grandi numeri e teorema centrale del limite.

LIBRO DI TESTO <br> 
§5.1, §5.2, §5.3.1, §5.3.2 <br>

ESERCIZI <br> 
tbd <br>

### Capitolo 6

ARGOMENTO <br>
**Stima di parametri** 

Inferenza statistica: modello statistico parametrico e campionamento; stima puntuale e proprietà degli stimatori; stima puntuale e stima intervallare. 

LIBRO DI TESTO <br> 
§6.1, §6.3, §6.4.1, §6.5 <br>

ESERCIZI <br> 
tbd <br>


### Capitolo 7

ARGOMENTO <br>
**Verifica di ipotesi** 

Inferenza statistica: verifica di ipotesi; test di bontà di adattamento, di indipendenza e di omogeneità. 

LIBRO DI TESTO <br> 
§7.1, §7.2, §7.3.1, §7.3.2, §7.3.4, §7.4.1, §7.4.2, §7.4.3 <br>

ESERCIZI <br> 
tbd <br>


### Appendice A

ARGOMENTO <br>
**Statistica descrittiva** 

Classificazione e rilevazione dei dati; distribuzioni di frequenza; indici statistici e principali.rappresentazioni grafiche.

LIBRO DI TESTO <br> 
§A.1, §A.2, §A.3, §A.4, §A.5, §A.6 <br>

ESERCIZI <br> 
tbd <br>




## Progettazione del corso

Il corso richiede un impegno di 300 ore per ottenere 6 Crediti Formativi Universitari (CFU), di cui 60 ore in aula e 20 ore di esercitazioni. <br>
Il seguente grafico radar definisce la percentuale di peso e la distribuzione del tempo di ciascun evento di apprendimento all'interno del corso.

```{r, echo=FALSE}
library(fmsb)
data <- as.data.frame(matrix( c(40,20,30,10,0,0,0,0) , ncol=8))
colnames(data) <- c("Contenuti a bassa interattività" ,
                    "Rielaborazione di contenuti" ,
                    "Applicazione" ,
                    "Retrieval" ,
                    "Riflessione e metacognizione",
                    "Discussione" ,
                    "Produzione / Ricerca" ,
                    "Contenuti ad alta interattività" )
#add 2 lines to the dataframe: the max and min of each topic to show on the plot
data <- rbind(rep(40,8) , rep(0,8) , data)
radarchart(data, centerzero=T, axistype=1, axislabcol = "grey", cglcol = "grey", cglty = 1, cglwd = 0.8,
           caxislabels = c(0, 10, 20, 30, 40),
           pcol = "#00AFBB", pfcol = scales::alpha("#00AFBB", 0.5), plwd = 2, plty = 1)
```

Contenuti a bassa interattività (40%): lezione frontale, lettura libro <br>
Rielaborazione di contenuti (20%): riassunti, schemi <br>
Applicazione (30%): esercizi <br>
Retrieval (10%): quiz <br>

Si veda il metodo [Smart Learning Design 25](https://www.metid.polimi.it/en/)  per ulteriori dettagli.



## Riconoscimenti

Vorrei ringraziare i Professori Andrea Pastore e Stefano Tonnellato per aver fornito tutto il materiale del corso e la struttura del corso. Eventuali errori o refusi sono esclusivamente mia responsabilità.